臺灣臺北地方法院刑事判決　　　　　　　 94年度訴字第282號
公　訴　人　臺灣臺北地方法院檢察署檢察官
被　　　告　丁○○
選任辯護人　范宗熙律師
上列被告因偽造文書案件，經檢察官提起公訴（93年度偵字第17
680號），本院判決如下：
    主  文
丁○○行使偽造私文書，足以生損害於他人，處有期徒刑肆月，
如易科罰金，以佰元折算壹日。
財團法人聯合信用卡處理中心特約商店約定書上偽造「甲○○」
署押乙枚沒收。
    事  實
一、丁○○係位於臺北市○○○路○段105巷12之5號房屋之使用
    人，於民國92年5月22日與甲○○簽訂房屋租賃契約，由甲○○承租上開房屋92年5月22日至同年11月22日每日凌晨1時
    至上午8時之時段使用權，甲○○承租該房屋係用以經營松
    下晏卡拉OK之用，剩餘之時間則由丁○○經營酒店生意。丁○○並與甲○○約定，以丙○○、甲○○合夥之方式，由甲○○擔任負責人，向臺北市政府申請商號「名流小坊」 (起
    訴書誤載為「名流小館」)之營利事業登記。詎丁○○於92
    年10月間某日，因要向三信商業銀行申請刷卡機，而於三信
    商業銀行之承辦人員己○○至現場勘查時，其所僱佣之職員
    乙○○因不知擔任負責人之甲○○是否同意為刷卡機之申請
    ，遂以電話詢問丁○○。丁○○明知甲○○未曾同意，竟告
    知乙○○「甲○○業已同意申請刷卡機」等情，致不知情之
    乙○○將名流小坊及甲○○之印章交付予不知情之己○○，
    由不知情之己○○，於92年10月間某日，在臺北市○○○路
    ○ 段105巷12之5號處，於財團法人聯合信用卡處理中心特約
    商店約定書上，盜蓋「名流小坊」、及甲○○之印文，及由
    不知情之乙○○在其上偽造甲○○之署押，以此方式偽造該
    約定書，並持該約定書交付己○○行使，足以生損害於甲○○、名流小坊。
二、案經甲○○訴由臺灣臺北地方法院檢察署檢察官偵查起訴。
    理  由
一、本件被告對於檢察官證據清單內所提證據之證據能力並不爭
    執(見94年3月25日準備程序筆錄)，首開敘明。
二、(一)依據刑事訴訟法第161條第1項之規定「檢察官就被告犯罪
      事實，應負舉證責任，並指出其證明方法」。足徵，目前
      我國在以實現刑罰權為目的之刑事訴訟中，舉證責任原則
      上由作為國家機關之檢察官承擔。亦即，依據同法第154
      條第2項「犯罪事實應依證據認定之，無證據不得認定犯
      罪事實」之規定，可得推衍出「被告受到有罪判決前被推
      定無罪」、「有疑時為被告利益」而判斷之原則，當事實
      存在與否不能證明時，檢察官要受到不利的判斷。易言之
      ，檢察官所負之舉證責任，必須使法院達到有罪之確信，
      方會對被告作出有罪之判決；倘若法院未達到有罪之確信
      ，即應對被告作出無罪之判決。
    (二)然而，倘若檢察官對於被告之犯罪事實，已提出相關證據
      加以證明，使法院達到被告有罪之確信，此時，被告對於
      其抗辯之事實，即有「舉證之必要」。所謂「舉證之必要
      」，是指若不證明某事實將受到不利判斷的當事人，為避
      免對其不利，有提出證據證明該事實之義務(提出證據之
      責任及證明的負擔)。關於符合構成要件之事實，其舉證
      責任固在檢察官，如果檢察官提出之證據，使法院產生有
      罪之確信，此時被告抗辯其行為有阻卻違法性之事由，自
      應對該事由有「舉證之必要」。被告如果放棄該事實之證
      明，即無法削弱法院產生有罪之確信，就會受到有罪之判
      決。反面言之，倘若被告提出之證據，達到法院對被告有
      罪產生合理的可疑時，即應對被告作出無罪之判決。
    (三)關於刑法偽造私文書之舉證責任與舉證之必要:
      1.所謂偽造，法例上向有形式主義與實質主義之別。前者
        謂無制作權人冒用他人名義制作內容不實之文書，又稱
        有形之偽造；後者有二種態樣，其一是制作權人故意自
        為記載虛偽內容之文書，又稱直接無形之偽造；其二是
        行為人向有制作權人為虛偽之報告或陳述，使之據以制
        作內容不實之文書，又稱間接無形之偽造。
      2.就刑法第210條偽造私文書而言，所採係形式主義之觀
        念，故所謂偽造私文書之「偽造」，必係冒用或捏造他
        人名義而制作文書，且其內容不實。就舉證責任分配言
        ，檢察官應先提出證據證明被告「無權制作」，且制作
        之文書「內容不實」，倘法院已認為檢察官所提出之證
        據足資證明被告犯偽造私文書罪時，被告對於「有經制
        作名義人同意」 (即非冒名制作)及「文書內容並無虛
        偽」之事實，有「舉證之必要」。
     (四)又按「合夥之事務，除契約另有訂定或另有決議外，由
       合夥人全體共同執行之」民法第671條第1項定有明文。
       而刷卡機之申請，屬合夥事務之一部，尚難認為係合夥
       之日常事務，自應由合夥人全體共同執行之。從而，如
       合夥人欲以其他合夥人之名義為刷卡機之申請時，自應
       得到其他合夥人之同意，始能以其他合夥人之名義為之
       。
三、訊據被告丁○○矢口否認有何行使偽造私文書之犯行，辯稱
    : 伊有經過甲○○同意才將資料交給乙○○，因為申辦刷卡
    機要新台幣 (下同)2 萬元之押金、公司之大小章、公司執
    照影本等資料，但並沒有要求證人乙○○簽名，伊無行使偽
    造私文書之行為云云。被告選任辯護人辯護稱:
    (一)被告從未坦承有偽造之行為，故檢察官將被告之供述列為
      認定被告有罪證據之一，與事實不符。
    (二)告訴人甲○○指訴公司大小印章均置於加鎖之抽屜中，與
      事實不符，不足採信。
    (三)證人乙○○否認約定書上「甲○○」之姓名為其所簽，檢
      察官對於該署押究竟是何人所偽造，未見舉證。
    (四)依據民法第671條第3項，合夥之通常事務，由有執行權之
      各合夥人單獨執行之，被告申請刷卡機乃有利於合夥事業
      之行為，係依法行事。況且該刷卡機迄無啟用，亦無損害
      可言。
四、認定被告丁○○有罪之證據及理由:
    壹、供述證據方面:
    (一)依證人甲○○、戊○○之證詞，足資認定「名流小坊」係
      合夥性質，且被告丁○○未經甲○○同意而申辦刷卡機之
      事實:
      證人甲○○於本院審理時證稱: 未曾同意被告以其名義申
      請刷卡機等語 (見本院94年8月30日審理筆錄)。被告對於
      「名流小坊」係伊與證人甲○○合夥乙事並不爭執，核與
      證人戊○○所證相符 (見本院94年8月30日審理筆錄），
      復有「名流小坊」臺北市政府營利事業登記證在卷可證。
      1.刷卡機之申請，參酌營利事業登記證所載之營業項目「
        水果批發業、水產品批發業、花卉批發業、菸酒批發業
        、飲料批發業、國際貿易業」而言，尚非合夥之初所約
        定之所營業務；雖然，經營前開業務，可能有使用刷卡
        機之需要，但非屬必要，尚難認為係合夥之通常事務。
      2.證人甲○○既證稱未經伊同意而申請刷卡機，據前所述
        ，被告自應對於曾得證人甲○○同意，有舉證之必要。
      3.被告未提出證人甲○○同意其為刷卡機申請之證據供本
        院審酌，其辯解自非可採。
      4.至於證人甲○○否認「名流小坊」為合夥乙節，本院認
        為據證人戊○○所稱: 營利事業登記完成，負責人要到
        稅捐稽徵處確認是否商店之負責人時，甲○○有同伊前
        往等語 (見本院94年8月30日審判筆錄)，足徵證人甲○○非合夥之證述，並不可採。又被告聲請傳喚證人丙○○到庭，原欲證明「證人甲○○全權授權被告執行股東
        之權利義務」 (見被告94年4月4日聲請調查證據狀)，
        然證人丙○○到庭證稱: 伊交付身分證影本予被告，係
        希望被告能替伊找尋銀行，代償伊信用卡之債務，伊對
        於變成「名流小坊」之合夥人並不知情等語 (見94年8
        月30日審判筆錄)，足徵，證人丙○○之證詞，無法資
        為被告有利之證據，亦無法證明證人甲○○有同意被告
        以甲○○名義申辦刷卡機之事實。至於依據證人丙○○
        之證詞，被告是否另在辦理營利事業登記時，有未經證
        人丙○○同意而偽造授權書 (見本院審理卷，被告94年
        3月25日刑事答辯狀所附)之事實，縱然有之，因無何證
        據足資證明被告辦理營利事業登記之初，即有申辦刷卡
        機之意，自非本案所應審酌，併予敘明。
    (二)證人乙○○證稱: 伊有打電話跟被告確認後，方將公司大
      小印章交付證人己○○，並由證人己○○在約定書上用印
      等語 (見本院94年8月30日審理筆錄)。因被告未經證人甲○○之同意，而利用不知情之證人己○○用印後，再予以
      行使之行為，足資認定被告有行使偽造私文書之行為。至
      於證人乙○○否認在約定書上簽名之行為，係證人恐受刑
      事追訴而為迴避其責任之證詞，經核證人乙○○、己○○
      之證言，僅有此處歧異，故證人乙○○否認簽名乙節，經
      審酌證人己○○之證詞，為本院所不採。
    (三)證人己○○證稱: 證人乙○○經電話確認後，將「名流小
      坊」之大小印章交予伊在約定書上蓋章後，乙○○並在該
      約定書上簽上「甲○○」之署押等語 (見本院94年8月30
      日審理筆錄)。證人己○○之證詞，足資認定被告有犯罪
      事實欄所列之行為。從而，被告辯稱偽造甲○○署押無證
      據資以證明乙節，亦不足以採信。
    貳、非供述證據方面:
    (一)財團法人聯合信用卡處理中心特約商店約定書，足資認定
      被告有利用不知情之證人乙○○、己○○盜用印文及偽造
      署押之事實。被告雖辯稱: 伊沒有叫乙○○簽名，且該文
      書對於甲○○並無損害云云。惟查:
      1.證人乙○○因被告告知伊證人甲○○同意為刷卡機之申
        請，方會在約定書上簽名，此節據證人己○○證述「乙○○在電話確認後，伊蓋完大小印後，始在約定書上簽
        名」足資證明。
      2.證人甲○○未曾同意為刷卡機之申請，則被告利用不知
        情之證人己○○盜蓋印文，利用不知情之證人乙○○偽
        造證人甲○○署押，使證人己○○認為證人甲○○有同
        意刷卡機申請之事，足資認定對證人甲○○造成損害。
        此與事後刷卡機之申請有無真正核准，或日後被告有無
        使用刷卡機係屬二事，被告辯稱；本件刷卡機尚未啟用
        ，故無損害等辯解，亦不可採。
    (二)「名流小坊」臺北市政府營利事業登記證：足資認定被告
      與證人甲○○合夥之事實。
    綜上所述，檢察官已提出被告未經合夥人 (即證人甲○○)
    同意而冒用其名義盜用印文、偽造署押用以申請刷卡機之事
    實，本院已形成被告行使偽造私文書之確信，被告之辯解無
    法使本院認為被告有經證人甲○○同意之事實，從而，被告
    之犯行堪以認定。
五、論罪科刑:
    核被告所為，係犯刑法第216條、第210條之行使偽造私文書
    罪。其偽造署押、盜用印文行為，為偽造私文書之階段行為
    ；又其偽造私文書之低度行為，為行使偽造私文書之高度行
    為所吸收，均不另論罪。被告利用不知情之證人乙○○、己○○犯行使偽造私文書罪，為間接正犯。爰審酌被告曾有公
    共危險之前科 (罰金刑，非累犯)，素行尚可；犯罪後否認
    犯罪，犯罪後態度不佳；及被告犯罪之動機、手段、所生危
    害等一切情狀，量處如主文所示之刑，並諭知易科罰金之折
    算標準，以示懲儆。
六、沒收:
    財團法人聯合信用卡處理中心特約商店約定書上偽造「甲○○」署押乙枚，依刑法第219條沒收之。至於財團法人聯合
    信用卡處理中心特約商店約定書業已交付三信商業銀行，非
    被告所有，與刑法第38條之規定不合；其上「甲○○」、「
    名流小坊」之印文係盜蓋，尚非偽造，與刑法219條沒收規
    定不合，均不沒收，併予敘明。
據上論斷，應依刑事訴訟法第299條第1項前段、刑法第216條、
第210條、第41條第1項前段、第219條，罰金罰鍰提高標準條例
第1條前段、第2條，判決如主文。
本案經檢察官李傳侯到庭執行職務
中　　華　　民　　國　　94　　年　　9　　月　   13   日
                  刑事第六庭審判長法　官  周占春
                                  法  官  林孟皇
                                  法  官  趙子榮
上正本證明與原本無異。
如不服本判決，應於判決送達後10日內，向本院提出上訴狀。
                                  書記官  蔡金臻
中　　華　　民　　國　　94　　年　　9 　　月　　14　　日
中華民國刑法第210條
 (偽造變造私文書罪)
偽造、變造私文書，足以生損害於公眾或他人者，處五年以下有
期徒刑。
中華民國刑法第216條
 (行使偽造變造或登載不實之文書罪)
行使第210條至第215條之文書者，依偽造、變造文書或登載不實
事項或使登載不實事項之規定處斷。
中華民國刑法第41條
犯最重本刑為五年以下有期徒刑以下之刑之罪，而受六個月以下
有期徒刑或拘役之宣告，因身體、教育、職業、家庭之關係或其
他正當事由，執行顯有困難者，得以一元以上三元以下折算一日
，易科罰金。但確因不執行所宣告之刑，難收矯正之效，或難以
維持法秩序者，不在此限。
併合處罰之數罪，均有前項情形，其應執行之刑逾六月者，亦同。
中華民國刑法第219條
 (沒收之特例)
偽造之印章、印文或署押，不問屬於犯人與否，沒收之。
